【裁判字號】    93,簡上,108
【裁判日期】    950328
【裁判案由】    損害賠償
【裁判全文】
臺灣板橋地方法院民事判決             93年度簡上字第108號
上  訴  人  丙○○
訴訟代理人  陳尚義  律師
被 上 訴人  台新國際商業銀行股份有限公司
法定代理人  丁○○
訴訟代理人  甲○○
            乙○○
上列當事人間請求損害賠償事件，上訴人對於中華民國93年1 月
16日本院板橋簡易庭92年度板簡字第2684號第一審判決提起上訴
，被上訴人並為訴之追加，經本院於95年3 月14日言詞辯論終結
，判決如下：
    主      文
上訴駁回。
第二審訴訟費用由上訴人負擔。
    事實及理由
壹、程序方面：
    按訴狀送達後，原告不得將原訴變更或追加他訴，但請求之
    基礎事實同一者，不在此限，民事訴訟法第255 條第1 項第
    2 款定有明文；又簡易訴訟程序第二審程序之訴之變更或追
    加，非經他造同意，不得為之，但第255 條第1 項第2 款至
    第6 情形，不在此限，民事訴訟法第436 條之1 第3 項準用
    同法第446 條第1 項亦有明文。本件被上訴人於原審起訴時
    ，原係依據侵權行為之法律關係，請求上訴人賠償因偽造、
    販賣被上訴人核發之信用卡予他人盜刷，致被上訴人所受之
    損害新臺幣（下同）158,183 元，嗣被上訴人於本院民國93
    年6 月8 日準備程序期日，當庭以言詞追加依不當得利之法
    律關係，請求上訴人返還因偽造、販賣被上訴人核發之信用
    卡所受有之上開金額之利益，並請求本院擇一為其勝訴之判
    決；核被上訴人前開訴之追加，係基於上訴人偽造、販賣被
    上訴人核發之信用卡予他人盜刷之同一基礎事實，於原主張
    之侵權行為法律關係外，併依不當得利之法律關係為請求，
    其請求之基礎事實自屬同一，揆諸首揭條文規定，被上訴人
    前開訴之追加，尚無不合，應予准許。
貳、實體方面：
一、本件被上訴人於原審起訴主張：上訴人自89年12月間起至90
    年3 月29日止，夥同訴外人戊○○、高振惟、林家弘等人，
    共同偽造被上訴人所核發之信用卡5 張（卡號分別為：0000
    -0000-0000-0000 、0000-0000-0000-0000 、0000-0000-00
    00-0000 、0000-0000-0000-0000 、0000-0000-0000-0000
    ；下稱系爭偽卡），並將之販賣予知情之不特定人持以盜刷
    消費，前後計遭盜刷18筆，總金額為158,183 元；因系爭偽
    卡係經上訴人以輸入正確內碼之方式而偽造，並由持卡盜刷
    之人於偽造完成之信用卡背面自行簽名，被上訴人於辨識信
    用卡內碼決定是否准予授權刷卡，及特約商店審核簽帳單簽
    名與信用卡上之簽名是否相符時，均無從知悉係偽造之信用
    卡，故均准許刷卡消費，被上訴人已如數墊付各筆消費款項
    予特約商店，事後亦無從向真正持卡人請款，受有上開金額
    之損害；嗣因上訴人上開犯罪行為，經臺灣臺北地方法院檢
    察署檢察官以90年度偵字第6592號提起公訴，並經臺灣臺北
    地方法院以91年度訴字第615 號刑事判決判處有期徒刑2 年
    6 月，被上訴人於92年3 月間收受該刑事判決書後，始知悉
    上訴人為侵權行為人，及上訴人與戊○○、高振惟、林家弘
    等人共同侵權行為之事實；爰依共同侵權行為之法律關係，
    請求上訴人賠償被上訴人上開所受之損害等語。被上訴人於
    原審聲明求為判決命上訴人給付被上訴人158,183 元，及自
    90年4 月3 日（即被上訴人最後墊付款項日之翌日）起至清
    償日止，按週年利率百分之五計算之利息；原審經審理後，
    認被上訴人之訴為有理由，而為被上訴人勝訴之判決，被上
    訴人於第二審追加不當得利之法律關係，請求本院擇一為其
    勝訴之判決（詳前述），並聲明求為判決如主文第1 項所示
    。
二、上訴人對於其確有偽造系爭偽卡，並將之販賣予不特定人盜
    刷消費，及系爭偽卡前後經盜刷之總金額為158,183 元等事
    實均無爭執，惟以：本件上訴人偽造、販賣系爭偽卡之時間
    ，係自89年12月間起至90年3 月29日止，上訴人於90年3 月
    29日為警查獲後，被上訴人之行員即訴外人王盈傑曾於翌日
    前往警局製作筆錄協助偵查，是被上訴人於斯時起，即已知
    悉上訴人為侵權行為人，及上訴人侵權行為之事實；然被上
    訴人竟遲至92年8 月間，始向法院聲請對上訴人核發支付命
    令，顯已逾民法第197 條第1 項前段所規定之2 年短期消滅
    時效期間，上訴人自得拒絕為給付；又系爭偽卡於盜刷時，
    其簽帳單上所簽寫之持卡人姓名，與真正持卡人之姓名均不
    相同，被上訴人於核對特約商店所送回之簽帳單時，並未發
    現簽名不符而拒絕付款，其對於本件損害之發生，自屬與有
    過失；又依據不當得利之法律關係請求返還之範圍，應限於
    他方所受之利益，而非權利人所受之損害，本件系爭偽卡既
    非上訴人所持以盜刷，上訴人自未受有盜刷金額之利益，被
    上訴人以盜刷之金額請求上訴人返還，顯有未合，自應由被
    上訴人先行舉證證明上訴人所受之利益究為若干，始得請求
    上訴人返還不當得利等語，資為抗辯。上訴人於原審未為何
    聲明，原審經審理後，為上訴人敗訴之判決，上訴人於第二
    審聲明求為判決廢棄原判決，並駁回被上訴人於原審之訴。
三、經查，被上訴人主張：上訴人自89年12月間起至90年3 月29
    日止，夥同戊○○、高振惟、林家弘等人，共同偽造系爭偽
    卡，並將之販賣予知情之不特定人持以盜刷消費，前後計盜
    刷18筆，總金額為158,183 元，被上訴人已如數給付各筆消
    費款項予特約商店，惟因無法向真正持卡人請款，致受有上
    開金額之損害，而上訴人上開犯罪行為，嗣經臺灣臺北地方
    法院檢察署檢察官以90年度偵字第6592號提起公訴，並經臺
    灣臺北地方法院以91年度訴字第615 號刑事判決判處有期徒
    刑2 年6 月等事實，業據提出與其所述相符之簽帳單18紙、
    盜刷消費明細表1 紙、臺灣臺北地方法院91年度訴字第615
    號刑事判決1 件等為證（均影本），並有本院依職權調取之
    臺灣臺北地方法院檢察署90年度偵字第6592號偵查卷宗影本
    可稽，且為上訴人所不爭執，自堪信為真實。
四、被上訴人依侵權行為之法律關係為請求部分：
  (一)被上訴人主張：上訴人偽造、販賣系爭偽卡予他人盜刷消費
    ，致被上訴人受有墊付款項158,183 元之損害，被上訴人自
    得依侵權行為之法律關係，請求上訴人賠償上開損害等語；
    上訴人對於被上訴人所主張侵權行為之事實均無爭執，惟以
    ：本件被上訴人之請求權已經2 年之短期時效而消滅，且被
    上訴人對於本件損害之發生亦屬與有過失等詞置辯。從而，
    本件所應審究者，乃為：1.本件被上訴人之侵權行為損害賠
    償請求權，是否已經2 年之短期時效而消滅？2.被上訴人對
    於本件損害之發生，是否亦與有過失？
  1.上訴人辯稱：上訴人本件偽造、販賣系爭偽卡之行為，於90
    年3 月29日為警查獲後，被上訴人之行員王盈傑曾於翌日前
    往警局製作筆錄協助偵查，被上訴人於斯時起，即已知悉上
    訴人為侵權行為人，及上訴人侵權行為之事實，然被上訴人
    竟遲至92年8 月間，始向法院聲請對上訴人核發支付命令，
    顯已逾民法第197 條第1 項前段所規定之2 年短期消滅時效
    期間，上訴人自得拒絕為給付等情；被上訴人對此則陳稱：
    被上訴人之行員王盈傑於90年3 月30日前往警局製作筆錄，
    係因警方破獲製造偽卡集團，而通知被上訴人行員前往作筆
    錄，當時因偵查不公開，王盈傑也不知道究竟犯罪之被告有
    哪些人，警方之詢問及筆錄上亦僅提到戊○○的名字，無從
    知悉上訴人為侵權行為人，直至被上訴人於92年3 月間收受
    臺灣臺北地方法院91年度訴字第615 號刑事判決書後，始知
    悉上訴人亦為侵權行為人，及渠等侵權行為之態樣事實，而
    被上訴人嗣於92年8 月間，即向法院聲請對上訴人核發支付
    命令，並未逾2 年之時效期間，上訴人所為之時效抗辯，自
    屬無據等語。經查，本件上訴人於90年3 月29日為警查獲後
    ，被上訴人之受僱人王盈傑固曾於翌日前往警局製作筆錄，
    此有王盈傑90年3 月30日偵訊筆錄1 份附於臺灣臺北地方法
    院檢察署90年度偵字第6592偵查卷宗可按（見該偵查卷宗第
    91頁）；惟觀諸該偵訊筆錄之內容，警員當時僅告知王盈傑
    查獲「戊○○等人」涉嫌偽造信用卡案件，並未告知尚有何
    人涉案，更未提及上訴人之姓名，王盈傑自無從知悉上訴人
    亦為偽造系爭偽卡之行為人；且當時警方通知王盈傑前往製
    作筆錄，其目的係在清查所查獲之偽造信用卡中，有無被上
    訴人核發之信用卡及其卡號、持卡人資料，以利後續之偵查
    ，並非在告知王盈傑犯罪集團成員為何人，更未令王盈傑有
    接觸、知悉犯罪嫌疑人之機會；況且，觀諸上訴人及戊○○
    於該次為警查獲後所製作之偵訊筆錄，上訴人於當時係矢口
    否認其為偽造信用卡之行為人，而戊○○亦供稱上訴人與偽
    造信用卡並無關聯云云（見上開偵查卷宗第21至第25頁之上
    訴人偵訊筆錄、第14至第18頁之戊○○偵訊筆錄），是王盈
    傑於製作筆錄當時，顯無任何之憑據足以認知上訴人亦係偽
    造、販賣系爭偽卡之行為人。綜合上情，被上訴人之受僱人
    王盈傑固於90年3 月30日前往警局製作筆錄，惟其於當時既
    無從知悉上訴人為偽造、販賣系爭偽卡之行為人，上訴人辯
    稱被上訴人於斯時起即已知悉上訴人為本件之侵權行為人云
    云，自無足採；從而，被上訴人主張：其係於92年3 月間收
    受臺灣臺北地方法院91年度訴字第615 號刑事判決書後，始
    知悉上訴人為本件侵權行為之賠償義務人，而其於同年8 月
    間即向法院聲請對上訴人核發支付命令，並未逾民法第197
    條第1 項前段所規定之2 年短期時效等語，堪值採信；上訴
    人辯稱被上訴人對於上訴人之侵權行為損害賠償請求權已因
    時效而消滅云云，顯無可採甚明。
  2.上訴人另辯稱：系爭偽卡於盜刷時，其簽帳單上所簽寫之持
    卡人姓名，與真正持卡人之姓名均不相同，被上訴人於核對
    特約商店所送回之簽帳單時，並未發現簽名不符而拒絕付款
    ，其對於本件損害之發生，自屬與有過失等情；被上訴人對
    此則陳稱：系爭偽卡係經上訴人以輸入正確內碼之方式而偽
    造，並由持卡盜刷之人於偽造完成之信用卡背面自行簽名，
    被上訴人於辨識信用卡內碼決定是否准予授權刷卡，及特約
    商店審核簽帳單簽名與信用卡上之簽名是否相符時，均無從
    知悉係偽造之信用卡，直至被上訴人寄發對帳單予真正持卡
    人，經持卡人對於帳單提出異議後，被上訴人向特約商店調
    取簽帳單原本核對，已無從向特約商店請求返還爭議款項，
    被上訴人於本件損害之發生並無未盡審核義務之過失等語。
    按損害之發生或擴大，被害人與有過失者，法院得減輕賠償
    金額、或免除之，民法第217 條第1 項固有明文，然過失相
    抵之成立要件，須被害人之過失行為與加害人之加害行為共
    同成立同一損害，或損害發生後，因被害人之過失行為，致
    其損害擴大，是必被害人有過失，方有過失相抵原則之適用
    。經查，本件上訴人係以於空白信用卡上輸入正確內碼之方
    式偽造系爭偽卡，再將之販賣予不特定人，由持卡盜刷之人
    於系爭偽卡上自行簽名後持以盜刷，此為上訴人所不爭執，
    是持系爭偽卡盜刷消費之人於刷卡時，被上訴人自無從透過
    內碼辨識之機制發現該信用卡為偽卡，而系爭偽卡上之簽名
    與持卡盜刷者之簽名既屬同一，特約商店於審核簽帳單上之
    簽名與信用卡上之簽名是否相符之際，亦無從察覺盜刷之情
    事，被上訴人及特約商店就此自無何未盡審核義務之過失可
    言；而於信用卡作業之實務上，發卡銀行對於簽帳單上簽名
    之審核，均僅於持卡人對於特定消費帳款提出異議時，始調
    取該簽帳單原本進行核對，否則，若謂發卡銀行須對於每日
    為數龐大之簽帳單均逐一進行核對後，始向特約商店為付款
    ，此實屬期待之不可能，亦有違發卡銀行與特約商店間付款
    約定之本旨；是被上訴人對於本件簽帳單簽名之審核，亦難
    認有何過失可言。從而，上訴人辯稱：被上訴人於核對系爭
    偽卡之簽帳單時，並未發現簽名不符而拒絕付款，對於本件
    損害之發生自屬與有過失云云，亦無可採甚明。
  (二)按因故意或過失，不法侵害他人之權利者，負損害賠償責任
    ；故意以背於善良風俗之方法，加損害於他人者亦同，民法
    第184 條第1 項定有明文。本件上訴人偽造、販賣系爭偽卡
    予不特定人盜刷消費，致被上訴人受有前述金額158,183 元
    之損害，自屬以背於善良風俗之方法加損害於被上訴人；從
    而，被上訴人依侵權行為之法律關係，請求上訴人賠償其前
    述金額之損害，及自被上訴人最後付款翌日即90年4 月3 日
    起至清償日止，按週年利率百分之五計算之利息，自屬有據
    ，應予准許。
  (三)末按債權人以各連帶債務人為共同被告提起給付之訴，以被
    告一人提出非基於其個人關係之抗辯，而經法院認為有理由
    者為限，始得適用民事訴訟法第56條第1 項之規定（最高法
    院41年臺抗字第10號判例意旨參照）。本件被上訴人於原審
    係以上訴人及戊○○為共同被告，依共同侵權行為之法律關
    係，請求渠2 人連帶賠償被上訴人前述之損害；原審為被上
    訴人全部勝訴之判決後，僅上訴人一人提起本件上訴，原審
    共同被告戊○○則未提起上訴，而上訴人於本院所提出之前
    開抗辯，均無理由，已詳前述，揆諸前揭判例意旨，上訴人
    本件上訴之效力，自不及於原審之共同被告戊○○，此附予
    敘明。
五、至被上訴人併主張依不當得利之法律關係，請求上訴人給付
    如其原審聲明所示之金額，因被上訴人係以單一聲明，主張
    多數訴訟標的，其意在請求本院擇一為其勝訴之判決，為訴
    之選擇合併（實務上所謂重疊訴之合併），依有關實務上重
    疊訴之合併之處理方式，本院既已認被上訴人依據侵權行為
    之法律關係所為之請求為有理由，自毋庸再就不當得利之法
    律關係部分予以論述，併予敘明。
六、綜上所述，本件被上訴人依侵權行為之法律關係，請求上訴
    人給付158,183 元，及自90年4 月3 日起至清償日止，按週
    年利率百分之五計算之利息，為有理由，應予准許。原審以
    被上訴人之訴為有理由，而為被上訴人勝訴之判決，並依民
    事訴訟法第389 條第1 項第3 款規定，依職權宣告假執行，
    核無違誤；上訴人上訴意旨指摘原判決不當，求予廢棄改判
    ，為無理由，應予駁回。
七、本件事證已臻明確，兩造其餘攻擊防禦方法，核與判決結果
    無影響，爰不一一論述，亦附此敘明。
八、據上論結，本件上訴為無理由，依民事訴訟法第436 條之1
    第3 項、第449 條第1 項、第78條，判決如主文。
中    華    民    國    95    年    3     月    28    日
                  民事第二庭  審判長法  官  梁宏哲
                                    法  官  潘長生
                                    法  官  劉景宜
以上正本證明與原本無異
本判決不得上訴
中    華    民    國    95    年    3     月    28    日
                              書記官  郭南宏


司法院資訊處製作；財團法人民間司法改革基金會備份。
